---
title: "경기 미취업청년 잠재소득 추정"
author: "김태영"
format:
  html:
    css: styles.css
editor: visual
---

## 0. 필요 라이브러리

```{r, results='hide', message=FALSE, warning=FALSE}
library(foreign)
library(tidyverse)
library(MatchIt)
library(cobalt)
```

## 1. 데이터 및 기본 전처리

### 1.1. Raw data

-   선행연구에 따르면 취업의 결정요인으로서 개인특성변수(성별, 연령, 교육수준, 혼인여부, 거주지역(서울인지 아닌지), 가구주여부, 사회경제적 지위 인식, 직업훈련경험, 자격증)와 가구특성변수(가족 구성원수, 부모동거여부, 입주형태, 가구소득)가 있다고 밝힘.[^1]

-   선행연구에서의 취업결정요인을 채택하고, 선행연구에서 수행한 데이터인 한국노동패널조사 자료를 이용.

[^1]: 유진성(2019), 이미숙 외(2021)

#### 1.1.1. 23차 한국노동패널조사_개인용(klips23p)

|      |         |                                                                                                        |
|-------------|-------------|-----------------------------------------------|
| 번호 | 변수명  | 설명                                                                                                   |
| 1    | hhid23  | 23차 조사 가구번호, join key                                                                           |
| 2    | hmem23  | 23차 조사 개인번호                                                                                     |
| 3    | p230101 | 성별 (1: 남자, 2: 여자)                                                                                |
| 4    | p230102 | 가구주와의 관계 (10: 가구주, 20: 배우자, 그외: 가구주 아님)                                            |
| 5    | p230107 | 만나이                                                                                                 |
| 6    | p230108 | 동거여부 (1: 동거, 2: 비동거)                                                                          |
| 7    | p230110 | 학력 (1: 미취학, 2: 무학, 3: 초등, 4: 증등, 5: 고등, 6: 2년제(전문), 7: 4년제(종합), 8: 석사, 9: 박사) |
| 8    | p230111 | 이수여부 (1: 졸업, 2: 수료, 3: 중퇴, 4: 재학중, 5: 휴학중)                                             |
| 9    | p230121 | 거주지역 (1: 서울)                                                                                     |
| 10   | p230201 | 취업여부 (1: 취업, 2: 미취업)                                                                          |
| 11   | p236615 | 사회경제적지위 (1: 상상, 2: 상하, 3: 중상, 4: 중하, 5: 하상, 6:하하)                                   |
| 12   | p234501 | 직업훈련경험유무 (1: 받아본 경험이 있다, 2: 현재 받고 있다, 3: 받아본 경험이 없다)                     |
| 13   | p234701 | 자격증 (1: 자격증 보유, 2: 자격증 미보유)                                                              |
| 14   | p235501 | 혼인상태 (1: 미혼, 2: 기혼, 3: 별거, 4: 이혼, 5: 사별)                                                 |
| 15   | p231642 | 개인 월 임금소득 (단위: 천원)                                                                          |

#### 1.1.2. 23차 한국노동패널조사_가구용(klips23h)

|      |         |                                               |
|------|---------|-----------------------------------------------|
| 번호 | 변수명  | 설명                                          |
| 1    | hhid23  | 23차 조사 가구번호, join key                  |
| 2    | h230150 | 가구원수                                      |
| 3    | h231406 | 입주형태 (1: 자가, 2: 전세, 3: 월세, 4: 기타) |
| 4    | h232202 | 가구 지난 한달 근로소득 (단위: 천원)          |
| 5    | h232204 | 가구 지난 한달 금융소득 (단위: 천원)          |
| 6    | h232206 | 가구 지난 한달 부동산소득 (단위: 천원)        |
| 7    | h232208 | 가구 지난 한달 사회보험소득 (단위: 천원)      |
| 8    | h232210 | 가구 지난 한달 이전소득 (단위: 천원)          |
| 9    | h232212 | 가구 지난 한달 기타소득 (단위: 천원)          |

### 1.2. base_table

|      |               |                                                                                                        |
|-------------|-------------|-----------------------------------------------|
| 번호 | 변수명        | 설명                                                                                                   |
| 1    | h_id          | join용 키, 가구식별번호                                                                                |
| 2    | p_id          | 개인식별번호                                                                                           |
| 3    | sex           | 성별 (0: 남자, 1: 여자)                                                                                |
| 4    | hhead         | 가구주여부(1: 가구주와 가구주의 배우자, 0: 그 외)                                                      |
| 5    | age           | 만나이 (단위: 세), 청년 15 - 29세만                                                                    |
| 6    | edu           | 학력 (1: 미취학, 2: 무학, 3: 초등, 4: 중등, 5: 고등, 6: 2년제(전문), 7: 4년제(종합), 8: 석사, 9: 박사) |
| 7    | edu_state     | 이수여부 (1: 졸업, 2: 수료, 3: 중퇴, 4: 재학중, 5: 휴학중) \* 무학인 경우에는 na                       |
| 8    | seoul         | 거주지역 (1: 서울, 0: 그 외)                                                                           |
| 9    | job           | 종속변수, 취업여부 (1: 취업, 0: 미취업)                                                                |
| 10   | social        | 사회경제적지위 (1: 상상, 2: 상하, 3: 중상, 4: 중하, 5: 하상, 6:하하)                                   |
| 11   | training      | 직업훈련경험유무 (1: 받아본 경험이 있다 / 현재 받고 있다, 0: 받아본 경험이 없다)                       |
| 12   | license       | 자격증 보유여부 (1: 자격증 보유, 0: 자격증 미보유)                                                     |
| 13   | marriage      | 혼인상태 (0: 미혼, 1: 그 외)                                                                           |
| 14   | hnum          | 가구원수 (단위: 명)                                                                                    |
| 15   | house         | 주택보유여부 (1: 자가, 0: 그 외)                                                                       |
| 16   | cohabit       | 동거여부 (0: 미동거, 1: 동거)                                                                          |
| 17   | hincome_month | 가구 월소득 (단위: 천원)                                                                               |
| 18   | pincome_month | 개인 월 임금소득 (단위: 천원)                                                                          |

```{r}
klips23p <- read.spss('./data/klips23p.sav', to.data.frame = TRUE, use.value.labels = FALSE)

klips23h <- read.spss('./data/klips23h.sav', to.data.frame = TRUE, use.value.labels = FALSE)

raw <- left_join(klips23h, klips23p, by = 'hhid23')

base_table <- raw %>% 
  select(hhid23, hmem23, p230101, p230102, p230107, p230108, 
         p230110, p230111, p230121, p230201, p236615, p234501, 
         p234701, p235501, h230150, h231406, p231642, h232202, 
         h232204, h232206, h232208, h232210, h232212
         ) %>%
  mutate(sum_var = coalesce(h232202, 0) + 
              coalesce(h232204, 0) + 
              coalesce(h232206, 0) + 
              coalesce(h232208, 0) + 
              coalesce(h232210, 0) + 
              coalesce(h232212, 0)
         ) %>%
  select(-h232202, -h232204, -h232206, -h232208, -h232210, -h232212) %>%
  mutate(
    p230101 = case_when(
      p230101 == 1 ~ 0,
      p230101 == 2 ~ 1,
      TRUE ~ p230101
      ),
    p230102 = case_when(
      p230102 == 10 ~ 1,
      p230102 == 20 ~ 1,
      TRUE ~ 0
      ),
    p230108 = case_when(
      p230108 == 1 ~ 1,
      p230108 == 2 ~ 0,
      TRUE ~ p230108
      ),
    p230121 = case_when(
      p230121 == 1 ~ 1,
      TRUE ~ 0
      ),
    p230201 = case_when(
      p230201 == 1 ~ 1,
      p230201 == 2 ~ 0,
      TRUE ~ p230201
      ),
    p234501 = case_when(
      p234501 == 3 ~ 0,
      TRUE ~ 1
      ),
    p234701 = case_when(
      p234701 == 1 ~ 1,
      p234701 == 2 ~ 0,
      TRUE ~ p234701
      ),
    p235501 = case_when(
      p235501 == 1 ~ 0,
      TRUE ~ 1
      ),
    h231406 = case_when(
      h231406 == 1 ~ 1,
      TRUE ~ 0
    )) %>%
  rename(
    h_id = hhid23,
    p_id = hmem23,
    sex = p230101,
    hhead = p230102,
    age = p230107,
    edu = p230110,
    edu_state = p230111,
    seoul = p230121,
    job = p230201,
    social = p236615,
    training = p234501,
    license = p234701,
    marriage = p235501,
    hnum = h230150,
    house = h231406,
    cohabit = p230108,
    hincome_month = sum_var,
    pincome_month = p231642
    ) %>%
  filter(!is.na(h_id) & !is.na(p_id) & !is.na(edu_state)) %>%
  filter(age >= 19 & age <= 34)
```

```{r}
na_count <- sapply(base_table, function(col) sum(is.na(col)))
print(na_count)
```

```{r}
summary(base_table)
```

## 2. 취업여부에 영향을 주는 변수 탐색

-   선행연구에서 언급된 변수를 Probit regression을 이용하여 영향 검증.

-   선행연구에서 취업여부에 영향을 준다고 했던 변수 중 hhead, age, edu, training, marriage, hnum, hincome_month이 0.05수준에서 유의하였고, 해당 변수들을 취업군과 미취업군간 성향점수매칭에 사용.

```{r, warning=FALSE}

base_table$pincome_month[is.na(base_table$pincome_month)] <- 0

probit_test <- glm(job ~ . -h_id -p_id -pincome_month -edu_state, 
                 family=binomial(link="probit"), 
                 data=base_table)

summary(probit_test)
```

## 3. Propensity score matching

-   미취업청년의 정의는 취업이 되지 않는 청년을 의미하므로 엄밀한 의미의 실업자에 더하여 정규교육기관 휴학 및 재학자까지 미취업청년으로 간주됨.

-   따라서 본래의 미취업청년 케이스에 실업자 성격의 미취업청년(정규교육기관 휴학 및 재학자를 제외한)의 케이스를 추가로 분석하고자함

### 3.1. 미취업청년_정규교육기관 휴학 및 재학을 포함하여

```{r}
# psm

loose_case <- base_table
match_loose <- matchit(job ~ hhead + age + edu + training + 
                         marriage + hnum + hincome_month, 
                       data = loose_case, distance = "glm", link="probit", 
                       method="nearest", caliper = .03, replace = TRUE)
```

```{r}
plot(match_loose, type = "jitter", interactive = F)
```

::: callout-note
두 집단의 특성이 달라 일부 표본이 재집계되는 경우가 있었음
:::

```{r, warning=FALSE}
# covariate mean difference

love.plot(match_loose, 
          var.names = list("Household Head" = "hhead", "Age" = "age", 
                           "Education" = "edu", "Training" = "training", 
                           "Marriage" = "marriage", "Household Number" = "hnum", 
                           "Monthly Income" = "hincome_month"),
          threshold = .1)
```

::: callout-note
대부분의 변수들은 공변량의 균형이 나아져 성향점수매칭의 효과가 있었다고 볼 수 있음
:::

```{r}
# matching result
match_loose_dat <- match.data(match_loose)
table(match_loose_dat$job)
```

```{r}
# potential income
mean(match_loose_dat$pincome_month[match_loose_dat$job == 1])
```

::: callout-note
미취업청년과 성향점수매칭으로 매칭된 취업청년의 월소득의 평균은 약 218만 3천원으로 집계
:::

### 3.2. 미취업청년_정규교육기관 휴학 및 재학을 제외하고

```{r}
# psm

strict_case <- base_table %>%
  filter(!(job == 0 & (edu_state == 4 | edu_state == 5)))
match_strict <- matchit(job ~ hhead + age + edu + training + marriage + hnum + hincome_month,
                       data = strict_case, distance = "glm", link="probit", 
                       method="nearest", caliper = .03, replace = TRUE)
```

```{r}
# distribution of propensity score
plot(match_strict, type = "jitter", interactive = F)
```

::: callout-note
두 집단의 특성이 달라 일부 표본이 재집계되는 경우가 있었음
:::

```{r, warning=FALSE}
# covariate mean difference

love.plot(match_strict, 
          var.names = list("Household Head" = "hhead", "Age" = "age", 
                           "Education" = "edu", "Training" = "training", 
                           "Marriage" = "marriage", "Household Number" = "hnum", 
                           "Monthly Income" = "hincome_month"),
          threshold = .1)
```

::: callout-note
대부분의 변수들은 공변량의 균형이 나아져 성향점수매칭의 효과가 있었다고 볼 수 있으나, 여전히 평균차가 큰(0.1 이상) 공변량들이 보이고, 규교육기관 휴학 및 재학을 포함한 케이스보다 매칭정도가 떨어짐을 확인할 수 있음
:::

```{r}
# matching result

match_strict_dat <- match.data(match_strict)
table(match_strict_dat$job)
```

```{r}
# potential income
mean(match_strict_dat$pincome_month[match_strict_dat$job == 1])
```

::: callout-note
미취업청년과 성향점수매칭으로 매칭된 취업청년의 월소득의 평균은 약 218만 3천원으로 집계
:::
